ACORDAO-COMPLETO-2412013

ACÓRDÃO 6481/2020 ATA 18/2020 - PRIMEIRA CÂMARA

VISTOS, relatados e discutidos estes autos de tomada de contas especial, instaurada pelo Fundo Nacional de Saúde , em razão da aplicação irregular dos recursos do Sistema Único de Saúde no âmbito do Programa Farmácia Popular do Brasil, no período de janeiro/2013 a julho/2014;
ACORDAM os ministros do Tribunal de Contas da União, reunidos em sessão da 1ª Câmara, ante as razões expostas pelo relator, em:
9.1. julgar irregulares as contas de Drogaria Irenice Ltda - ME (CNPJ 76.483.403/0001-09) , Clarice do Carmo Souza (CPF XXX.778.018-XX) e Kelly Karine Souza (CPF XXX.271.519-XX) , com fundamento nos arts. 1º, inciso I, 16, inciso III, alíneas "b" e "c", da Lei 8.443/1992, c/c os arts. 1º, inciso I, 209, incisos II e III, do Regimento Interno do TCU; 
9.2. condenar solidariamente os responsáveis identificados no subitem anterior, com fundamento no art. 19, caput, da Lei 8.443/1992, c/c o art. 210 do Regimento Interno do TCU, ao pagamento das quantias a seguir especificadas, com a fixação do prazo de 15 (quinze) dias, a contar das notificações, para comprovarem, perante o Tribunal (art. 23, inciso III, alínea "a", da Lei 8.443/1992, c/c o art. 214, inciso III, alínea "a", do Regimento Interno) , o recolhimento das dívidas aos cofres do Fundo Nacional de Saúde, atualizadas monetariamente e acrescidas dos juros de mora, calculados a partir das datas discriminadas, até a data dos recolhimentos, na forma prevista na legislação em vigor, abatendo-se, na oportunidade, os valores eventualmente já ressarcidos;
	Valor Histórico (R$) 
	Data de ocorrência

	4.177,60
	14/3/2013

	3.605,77
	15/3/2013

	2.015,20
	19/4/2013

	1.863,47
	29/4/2013

	4.859,90
	31/5/2013

	491,80
	4/6/2013

	1.060,19
	5/6/2013

	724,71
	28/6/2013

	731,12
	31/7/2013

	2.479,00
	2/9/2013

	576,41
	1/10/2013

	1.002,70
	2/10/2013

	1.794,43
	12/11/2013

	3.692,36
	6/12/2013

	15.361,97
	30/12/2013

	11.463,99
	7/2/2014

	21.613,46
	31/3/2014

	4.334,09
	9/4/2014

	15.451,00
	16/4/2014

	4.365,80
	13/5/2014

	19.110,20
	30/5/2014

	20.699,10
	2/6/2014

	5.174,32
	6/6/2014

	13.975,76
	4/7/2014

	19.864,40
	31/7/2014

	3.633,37
	1/8/2014

	3.697,64
	9/9/2014

	40,80
	14/3/2013

	39,21
	15/3/2013

	2,40
	19/4/2013

	35,44
	29/4/2013

	38,08
	31/5/2013

	13,77
	31/7/2013

	63,56
	2/9/2013

	10,18
	1/10/2013

	36,91
	12/11/2013

	47,09
	6/12/2013

	220,58
	30/12/2013

	53,08
	7/2/2014

	14,98
	31/3/2014

	17,72
	9/4/2014

	52,80
	16/4/2014

	593,09
	13/5/2014

	653,40
	30/5/2014

	640,89
	2/6/2014

	525,07
	6/6/2014

	35,89
	4/7/2014

	68,40
	31/7/2014

	7,54
	1/8/2014

	22,30
	9/9/2014

9.3. aplicar a Drogaria Irenice Ltda - ME (CNPJ 76.483.403/0001-09) , Clarice do Carmo Souza (CPF XXX.778.018-XX) e Kelly Karine Souza (CPF XXX.271.519-XX) , individualmente, a multa prevista no art. 57 da Lei 8.443/1992, c/c o art. 267 do Regimento Interno, no valor de R$ 25.000,00 (vinte e cinco mil reais) , com a fixação do prazo de quinze dias, a contar das notificações, para comprovarem, perante o Tribunal (art. 214, inciso III, alínea "a", do Regimento Interno) , o recolhimento da dívida aos cofres do Tesouro Nacional, atualizada monetariamente desde a data deste acórdão até a do efetivo recolhimento, se forem pagas após o vencimento, na forma da legislação em vigor;
9.4. autorizar, desde logo, nos termos do art. 28, inciso II, da Lei 8.443/1992 c/c o art. 219, inciso II, do RITCU, a cobrança judicial das dívidas caso não atendidas as notificações;
9.5. autorizar, desde logo, caso solicitado e o processo não tenha sido remetido para cobrança judicial, o pagamento das dívidas em até 36 (trinta e seis) parcelas mensais e consecutivas, nos termos do art. 26 da Lei 8.443/1992, c/c o art. 217 do Regimento Interno/TCU, fixando-se o vencimento da primeira parcela em 15 (quinze) dias, a contar do recebimento da notificação, e o das demais a cada mês, devendo incidir sobre cada valor mensal os correspondentes acréscimos legais, na forma prevista na legislação em vigor, sem prejuízo de alertar os responsáveis de que a falta de comprovação do recolhimento de qualquer parcela implicará o vencimento antecipado do saldo devedor; e 
9.6. dar ciência desta deliberação ao Procurador-Chefe da Procuradoria da República no Paraná, nos termos do § 3º do art. 16 da Lei 8.443/1992 c/c o § 7º do art. 209 do Regimento Interno do TCU, para adoção das medidas cabíveis.

Tomada de contas especial instaurada pelo Fundo Nacional de Saúde/Ministério da Saúde (FNS/MS) em razão da aplicação irregular dos recursos do Sistema Único de Saúde (SUS) no âmbito do Programa Farmácia Popular do Brasil - Aqui Tem Farmácia Popular (PFPB), no período de janeiro/2013 a julho/2014.

Primeira Câmara

Fundo Nacional de Saúde/MS.

3. Responsáveis: Drogaria Irenice Ltda - ME (76.483.403/0001-09); Clarice do Carmo Souza (XXX.778.018-XX); Kelly Karine Souza (XXX.271.519-XX).

13.1. Ministros presentes: Walton Alencar Rodrigues (Presidente), Benjamin Zymler, Bruno Dantas e Vital do Rêgo (Relator).

VITAL DO RÊGO

Trata-se de tomada de contas especial instaurada pelo Fundo Nacional de Saúde/Ministério da Saúde (FNS/MS) , em desfavor da sociedade empresária Drogaria Irenice Ltda. - ME, solidariamente com suas sócias-administradoras, Sras. Clarice do Carmo Souza (desde 7/4/2008) e Kelly Karine Souza (desde 01/10/2012) , em razão da aplicação irregular dos recursos do SUS no âmbito do Programa Farmácia Popular do Brasil - Aqui Tem Farmácia Popular (PFPB) , no período de janeiro de 2013 a julho de 2014. 
O auditor da Secretaria de Controle Externo de Tomada de Contas Especial (Secex-TCE) acostou à peça 67 a instrução de mérito sobre a matéria, transcrita a seguir com os ajustes de forma pertinentes:
INTRODUÇÃO 
Cuida-se de tomada de contas especial (E-TCE 412/2017) instaurada pelo Fundo Nacional de Saúde/Ministério da Saúde (FNS/MS) , em desfavor da sociedade empresária Drogaria Irenice Ltda. ME/PR (CNPJ 76.483.403/0001-09) , solidariamente com as Sras. Kelly Karine Souza (CPF XXX.271.519-XX) e Clarice do Carmo Souza (CPF XXX.778.018-XX) , em razão da aplicação irregular dos recursos do SUS no âmbito do Programa Farmácia Popular do Brasil - Aqui Tem Farmácia Popular (PFPB) , no período de janeiro de 2013 a julho de 2014. 
HISTÓRICO 
Visando a avaliar a execução do Programa Farmácia Popular do Brasil e atender à solicitação do Departamento de Assistência Farmacêutica e Insumos Estratégicos do Ministério da Saúde, o Departamento Nacional de Auditoria do SUS (Denasus) realizou, no período de 25/6/2015 a 3/7/2015, auditoria na empresa Drogaria Irenice Ltda. - ME, localizada na Rua Juazeiro, n. 1245, Bairro Centro, no município de Quedas do Iguaçu/PR.
Conforme consignado no Relatório de Auditoria 15462-MS/SGEP/Denasus (peça 10) , a empresa Drogaria Irenice Ltda. - ME foi habilitada no Programa Farmácia Popular do Brasil em 10/7/2009 e teve o acesso bloqueado ao Sistema de Informação de Gestão do Programa em 9/7/2014, não havendo bloqueio de pagamentos por parte do Ministério da Saúde.
A farmácia auditada encerrou suas atividades comerciais em 1/1/2014 perante a Secretaria de Estado da Fazenda do Paraná, mas ainda não havia sido baixada perante a Junta Comercial do Paraná no período dos trabalhos. 
No curso da fiscalização da aplicação dos recursos do PFPB transferidos à empresa acima citada, equipe de auditoria do Denasus constatou as irregularidades geradoras de prejuízo ao erário a seguir detalhadas. 
5.1	Irregularidade: ausência de comprovação, por meio de notas fiscais, da aquisição da totalidade de medicamentos e correlatos dispensado por intermédio do Programa Farmácia Popular do Brasil no período de janeiro de 2013 a julho de 2014 (constatação n. 387063 do Relatório de Auditoria 15462-MS/SGEP/Denasus) .
Normas violadas: arts. 23, 39, I e XVI, e 40 da Portaria GM/MS 971, de 15/5/2012.
Valor do débito apurado:
	Valor original (R$) 
	Data de ocorrência

	4.177,60
	14/3/2013

	3.605,77
	15/3/2013

	2.015,20
	19/4/2013

	1.863,47
	29/4/2013

	4.859,90
	31/5/2013

	491,80
	4/6/2013

	1.060,19
	5/6/2013

	724,71
	28/6/2013

	731,12
	31/7/2013

	2.479,00
	2/9/2013

	576,41
	1/10/2013

	1.002,70
	2/10/2013

	1.794,43
	12/11/2013

	3.692,36
	6/12/2013

	15.361,97
	30/12/2013

	11.463,99
	7/2/2014

	21.613,46
	31/3/2014

	4.334,09
	9/4/2014

	15.451,00
	16/4/2014

	4.365,80
	13/5/2014

	19.110,20
	30/5/2014

	20.699,10
	2/6/2014

	5.174,32
	6/6/2014

	13.975,76
	4/7/2014

	19.864,40
	31/7/2014

	3.633,37
	1/8/2014

	3.697,64
	9/9/2014

5.2	Irregularidade: Irregularidades nos cupons vinculados e receitas médicas apresentadas pela Drogaria Irenice Ltda. tais como: falta do cupom vinculado e receita médica, cupons vinculados apresentados sem assinaturas do beneficiário ou do seu representante legal, cupons vinculados sem as respectivas cópias das prescrições médicas, dispensações de medicamentos com receitas médicas, com data vencida, sem data, número do CRM do profissional no cupom diferente da receita médica e dispensação de medicamento com receita médica sem assinatura do médico (constatação n. 387066 do Relatório de Auditoria 15462-MS/SGEP/Denasus) . 
Normas violadas: artigos 21, 22, incisos I, II, parágrafos 1º e 3º, artigo 23, artigo 39 e incisos I, II, XV do artigo 40, da Portaria GM/MS nº 971/2012.
Valor do débito apurado: 
	Valor original (R$) 
	Data de ocorrência

	40,80
	14/3/2013

	39,21
	15/3/2013

	2,40
	19/4/2013

	35,44
	29/4/2013

	38,08
	31/5/2013

	13,77
	31/7/2013

	63,56
	2/9/2013

	10,18
	1/10/2013

	36,91
	12/11/2013

	47,09
	6/12/2013

	220,58
	30/12/2013

	53,08
	7/2/2014

	14,98
	31/3/2014

	17,72
	9/4/2014

	52,80
	16/4//2014

	593,09
	13/5/2014

	653,40
	30/5/2014

	640,89
	2/6/2014

	525,07
	6/6/2014

	35,89
	4/7/2014

	68,40
	31/7/2014

	7,54
	1/8/2014

	22,30
	9/9/2014

5.3	Irregularidade: registro de dispensação em nome de pessoas falecidas, identificadas com base nos dados do sistema Informatizado de Óbitos - SISOBI, do Ministério da Previdência Social - MPAS (constatação n. 387069 do Relatório de Auditoria 15462-MS/SGEP/Denasus) . 
Normas violadas: Artigos 21, 22, 28, incisos I e II do artigo 23, incisos, XI e XVI do artigo 40 da Portaria GM/MS 971/2012.
Valor do débito apurado: 
	Valor original (R$) 
	Data de ocorrência

	2,40
	14/3/2013

	19,20
	2/9/2013

	2,40
	30/12/2013

	25,56
	7/2/2014

	2,40
	31/3/2014

	25,56
	9/4/2014

	2,40
	16/4/2014

	2,40
	30/5/2014

	2,40
	2/6/2014

	50,40
	4/7/2014

	4,80
	31/7/2014

5.4	Irregularidade: dispensação de medicamentos do Programa Farmácia Popular do Brasil para pessoa que declarou em entrevista a equipe de auditoria, que não faz uso de medicamentos e/ou produtos do PFPB (constatação n. 387068 do Relatório de Auditoria 15462-MS/SGEP/Denasus) .
Normas violadas: artigo 21, incisos I e II do artigo 23, inciso I e XI do artigo 40 da PT/GM/MS n. 971/2012.
Valor do débito apurado:
	Valor original (R$) 
	Data de ocorrência

	3,77
	12/11/2013

	3,77
	7/2/2014

	17,54
	31/3/2014

	3,77
	9/4/2014

	3,77
	4/7/2014

	3,77
	9/9/2014

No Relatório de Tomada de Contas Especial (peça 13) , em que os fatos estão circunstanciados, a responsabilidade pelo dano causado ao erário no valor original de R$ 191.229,25 foi atribuída à empresa Drogaria Irenice Ltda. ME/PR (CNPJ 76.483.403/0001-09) , solidariamente com as Sras. Kelly Karine Souza (CPF XXX.271.519-XX) e Clarice do Carmo Souza (CPF XXX.778.018-XX) , sócias gerentes à época da ocorrência dos fatos, em razão do prejuízo causado por fraude/desvio na gestão de programas sociais.
O relatório do tomador de contas informou que foram expedidas comunicações aos responsáveis (peças 7 e 8) , não tendo sido apresentadas alegações de defesa. Ressalte-se, todavia, que a empresa apresentou justificativas à equipe de auditoria, as quais foram examinadas e rejeitadas pela equipe de auditoria do Denasus, conforme relatório à peça 10.
A Secretaria de Controle Interno do Ministério da Transparência e Controladoria-Geral da União emitiu relatório e certificado de auditoria manifestando-se pela irregularidade das contas dos responsáveis (peças 14 e 15, respectivamente) . O dirigente do órgão de controle interno emitiu a manifestação de sua competência ratificando o certificado pela irregularidade, bem como houve pronunciamento ministerial (peças 16 e17) . 
No exame efetuado na primeira instrução deste feito (peça 23) , constatou-se que, não obstante a suficiência de informações para a formação de juízo quanto aos pressupostos de constituição, não haviam sido juntados aos autos todas evidências necessárias à comprovação das imputações de ilícitos geradores de dano ao erário.
A fim de sanar as lacunas de instrução, promoveu-se diligência ao Fundo Nacional de Saúde para que encaminhasse a este Tribunal de Contas cópia integral do Relatório de Auditoria 15462-MS/SGEP/Denasus, bem como das evidências documentais que embasaram as constatações de irregularidades com prejuízo ao erário.
Promovida a medida saneadora na forma proposta (peças 26-27) , constatou-se que houve atendimento parcial da solicitação, uma vez que não foram encaminhadas cópias dos documentos comprobatórios de dispensação a pessoas falecidas ou que declararam não ter adquirido medicamentos do programa. 
Não obstante a permanência da lacuna, considerou-se que a reduzida a materialidade dos débitos referentes às imputações de dispensação a falecidos (R$ 139,92) e a pessoas que negaram as aquisições (R$ 36,39) , torna dispensável maior esforço, sendo mais adequado desconsiderar essas imputações por carência de suporte probatório. 
Em tais circunstâncias, pugnou-se na peça de instrução pela citação da sociedade empresária Drogaria Irenice Ltda. ME (CNPJ 76.483.403/0001-09) , para apresentação de alegações de defesa e/ou recolhimento do débito apurado aos cofres do Fundo Nacional da Saúde as quantias abaixo indicadas, em decorrência das irregularidades a seguir discriminadas:
a) ausência de comprovação por meio de notas fiscais da aquisição da totalidade de medicamentos e correlatos dispensada por intermédio do Programa Farmácia Popular do Brasil no período de janeiro de 2013 a julho de 2014.
b) dispensação de medicamentos em desconformidade com as normas do Programa Farmácia Popular do Brasil no período de janeiro de 2013 a julho de 2014 configurada por: ausência de cupom vinculado e receita médica, cupons vinculados apresentados sem assinaturas do beneficiário do seu representante legal, cupom vinculados sem as respectivas cópias das prescrições médicas, dispensações de medicamentos com receitas médicas, com data vencida, sem data, número do CRM do profissional no cupom diferente da receita médica e dispensação de medicamento com receita médica sem assinatura do médico. 
Em divergência parcial à proposta de citação, o titular desta Diretoria entendeu que deveriam ser citadas solidariamente as sócias da sociedade empresária, com fundamento no disposto na Súmula 286 da jurisprudência do TCU (peça 36) .
Acolhida a proposta do diretor pelo titular da Unidade Técnica (peça 37) , foram intentadas as citações da pessoa jurídica e das sócias dirigentes por via postal (peças 43-56) . Esgotadas as tentativas de citação nos endereços constantes dos sistemas corporativos do TCU e da Secretaria da Receita Federal, promoveu-se a citação por meio de edital (peças 57 a 59) 
EXAME DOS PRESSUPOSTOS PROCESSUAIS DA IN TCU 71/2012
Viabilidade do estabelecimento regular do contraditório 
Verifica-se que não houve o transcurso de mais de dez anos desde o fato gerador sem que tenha havido a notificação do responsável pela autoridade administrativa federal competente (art. 6º, inciso II, c/c art. 19 da IN/TCU 71/2012, modificada pela IN/TCU 76/2016) , uma vez que as despesas impugnadas referem-se ao período de 14/3/2013 a 9/9/2014 e os responsáveis foram notificados em sobre as irregularidades pela autoridade administrativa competente em 12/6/2016 (peça 7, p. 21) . 
Considerando essas datas, não houve transcurso de prazo superior a dez anos entre as datas de ocorrência das irregularidades em questão e as primeiras notificações válidas dos agentes responsáveis.
Em tais circunstâncias não há óbice ao estabelecimento regular do contraditório, considerando o parâmetro estabelecido no art. 6º, inciso II, da Instrução Normativa TCU 71/2012.
Exame da configuração da prescrição da pretensão punitiva
Observa-se não ter se consumado, em relação aos ilícitos em debate, a prescrição da pretensão punitiva por parte do TCU que, nos termos do entendimento firmado no Acórdão 1441/2016-TCU-Plenário - Rel. Min. Benjamin Zymler, subordina-se ao prazo geral de prescrição indicado no art. 205 do Código Civil, qual seja, dez anos contados a partir da data de ocorrência da irregularidade sancionada, nos termos do art. 189 do Código Civil.
As irregularidades discutidas nesta TCE ocorreram nos exercícios de 2013 e 2014, portanto há menos de 10 anos. Em tais circunstâncias, não há óbice à proposição de aplicação aos responsáveis das sanções previstas na Lei 8.443/1992.
Quantificação do débito e valor mínimo para instauração
Conforme se extrai do relatório do Tomador de Contas Especial e do Relatório de Auditoria 15462-MS/SGEP/Denasus, os débitos associados às irregularidades constatadas alcançam valor histórico total de R$ 191.229,25. Excluindo-se desse montante os valores referentes às impugnações para as quais não há suporte probatório nos autos, o valor impugnado total seria de R$ 191.052,94.
 O valor do débito atualizado até 29/1/2019 alcança o montante de R$ 251.762,26 (peça 33) . O valor do débito atualizado até 1/1/2007 é de R$ 235.719,84 (peça 34) , superior ao limite de R$ 100.000,00, fixado pelo art. 6º, inciso I, da Instrução Normativa TCU 71/2012, com a redação dada pela IN TCU 76/2016. 
EXAME TÉCNICO 
Caracterização das irregularidades geradoras de dano ao erário
O Programa Farmácia Popular do Brasil - PFPB foi instituído pela Lei 10.858, de 13/4/2004, regulamentado pelo Decreto 5.090, de 20/5/2004, para cumprir uma das principais diretrizes da Política Nacional de Assistência Farmacêutica: dar à população o acesso a medicamentos considerados essenciais, utilizando ou não o Sistema Único de Saúde (SUS) . 
As farmácias e drogarias que participam do Programa Farmácia Popular do Brasil estão sujeitas à legislação que regulamenta a matéria, notadamente, além dos normativos acima citados, de portarias do Ministério da Saúde. No caso presente, cita-se a PRT 971/GM/MS, de 15/5/2012, posteriormente revogada pela PRT 111/GM/MS, de 28/1/2016. 
Registra-se que as normas do Gabinete do Ministro da Saúde, que haviam sido publicadas no período de 1990 até 28 de setembro de 2017, foram consolidadas em seis Portarias de Consolidação (PRC) . Dessa forma, a Portaria nº 111/2016 foi revogada e teve seu texto consolidado na Portaria de Consolidação n. 5, de 28/9/2017, Seção III, Anexo LXXVII, que passou a regulamentar o Programa Farmácia Popular a partir dessa data. 
A fiscalização do Denasus concluiu que a empresa Drogaria Irenice descumpriu normas estabelecidas pelo Ministério da Saúde, ao apresentar, para fins de faturamento, registro de dispensação de medicamentos em quantidade superior ao adquirido junto ao mercado distribuidor. Esse achado indica que a empresa não apresentou notas fiscais demonstrando compatibilidade entre as aquisições e as dispensações dos medicamentos auditados no período compreendido entre janeiro de 2013 a julho de 2014, conforme mencionado naquele relatório, contrariando o disposto arts. 39 e 40, incisos I e XVI da Portaria GM/MS 971/2012. 
Também foram detectadas irregularidades relativas ao registro de dispensação de medicamentos em nome de pessoas falecidas ou que declararam não ter recebido medicamentos, o que caracteriza uso indevido de CPF e configura prática irregular no âmbito do Programa Farmácia Popular do Brasil, tipificada no art. 40 da Portaria GM/MS 971/2012, vigente à época das vendas, e Portaria 111/2016. 
Considerando, todavia, que não foram apresentados documentos que evidenciem esses ilícitos e a reduzida a materialidade dos débitos respectivos (R$ 139,92 e R$ 36,39) , entende-se que devem ser considerada prejudicadas essas imputações por carência de suporte probatório. 
A auditoria apontou, por fim, irregularidades nos documentos exigidos para comprovação da regularidade da dispensação dos medicamentos: falta do cupom vinculado e receita médica, cupons vinculados apresentados sem assinaturas do beneficiário/representante legal, cupom vinculados sem as respectivas cópias das prescrições médicas, dispensações de medicamentos com receitas médicas com data vencida, sem data, número do CRM do profissional no cupom diferente da receita médica e dispensação de medicamento com receita médica sem assinatura do médico. Esses achados representam violação do que preceituam os artigos 21, 22, incisos I, II, parágrafos 1º e 3º, artigo 23, artigo 39 e incisos I, II, XV do artigo 40, da Portaria GM/MS nº 971/2012.
Individualização de condutas e culpabilidade
Com base nas irregularidades mencionadas no relatório do Denasus, o tomador de contas imputou responsabilidade à sociedade empresária Drogaria Irenice Ltda. ME/PR, solidariamente com suas representantes legais, Sras. Kelly Karine Souza (CPF XXX.271.519-XX) , Clarice do Carmo Souza (CPF XXX.778.018-XX) , conforme matriz de responsabilização à peça 6. 19. 
Na instrução à peça 35, defendeu-se o entendimento de que a natureza jurídica do pacto de adesão ao PFPB é contratual e não convenial. Em consequência, manifestou-se a compreensão de que não caberia a imputação de responsabilidade solidária entre o ente privado e os sócios por dano decorrente de execução contratual, salvo se configurada hipótese de desconsideração da personalidade jurídica.
Divergindo desse parecer, os titulares desta Diretoria Técnica e da Secex-TCE pugnaram pela responsabilização solidária da sociedade empresária com suas sócias pelas irregularidades geradoras de dano ao erário, utilizando-se como paradigma o entendimento fixado para a responsabilização de entes privados que administram recursos públicos na Súmula 286 da jurisprudência do TCU.
No referido pronunciamento foram citados precedentes desta Conte de Contas, em que se entendeu pelo caráter convenial conferido às avenças firmadas com farmácias e drogarias privadas pelo Programa Farmácia Popular do Brasil, o que corrobora a citação da pessoa jurídica em solidariedade com a pessoa física dos seus administradores. 
Citou-se, especificamente, o trecho do voto condutor do referido Acórdão 5259/2018-TCU-Primeira Câmara, relator Ministro Vital do Rêgo, proferido no TC Processo 030.027/2017-9 abaixo reproduzido: 
Com relação à matéria de fato, como bem ressaltou o MPTCU, a norma que instituiu o PFPB (art. 2º, inciso II, da Portaria 184/2011, sucedido pelo art. 2º, inciso II, Portaria 111/2016) atribuiu ao programa, expressamente, a natureza de convênio, por meio do qual é outorgado ao particular (farmácia ou drogaria integrante da rede privada) a gestão de recursos públicos.
Assim, ao assumir voluntariamente o múnus público de gestão de recursos do PFPB, o particular se submete à obrigação de prestar contas, conforme disposto no artigo 70, parágrafo único, da Constituição, e, eventual responsabilização em caso mau uso dos recursos geridos, consoante dispõe o artigo 71, inciso II, da CF/1988. 
Nesse contexto, compartilho o entendimento do MPTCU, no sentido de que, ao se considerar a gestão de recursos públicos no âmbito de uma pessoa jurídica de direito privado, as decisões das pessoas naturais administradoras dessa pessoa jurídica determinam a destinação a ser dada àqueles recursos públicos. Isso faz com que, além da pessoa jurídica, também seus administradores sejam obrigados, pessoalmente, a comprovar a regular aplicação dos recursos públicos submetidos às suas decisões, a exemplo do que deliberou esta Corte no Acórdão 8969/2016-TCU-Segunda Câmara (Rel. Min. Raimundo Carreiro) .
Nos arestos citados, entendeu-se que a responsabilidade solidária dos sócios das empresas farmacêuticas decorre da natureza dos repasses de recursos do PFPB a sociedades empresárias que aderem ao programa e da relação convenial que se estabelece entre estas e o Ministério da Saúde. 
Com as devidas vênias ao respeitável posicionamento do corpo dirigente deste Unidade Técnica, reitera-se a compreensão exposta na instrução de peça quanto à ausência de pressupostos para a responsabilização solidária das sócias dirigentes da Drogaria Erenice Ltda. Considerando que se trata de instrução de mérito, cumpre reproduzir, com alguns acréscimos, a análise sobre a matéria desenvolvida na instrução de peça quanto à natureza contratual dos contratos de adesão ao programa e o paradigma de responsabilização aplicável.
O Programa Farmácia Popular do Brasil - PFPB foi instituído pela Lei 10.858, de 13/4/2004, regulamentado pelo Decreto 5.090, de 20/5/2004, para cumprir uma das principais diretrizes da Política Nacional de Assistência Farmacêutica: dar à população o acesso a medicamentos considerados essenciais, utilizando ou não o Sistema Único de Saúde (SUS) . 
Importa ressaltar que a Lei 10.858/2004 não tratou da execução do programa por intermédio de repasse de recursos a farmácias e drogarias da rede privada. 
A autorização para a operacionalização pela rede privada foi introduzida pelo Decreto 5.090/2004, que em seu parágrafo primeiro, menciona que a disponibilização dos medicamentos será feita por farmácias populares, por intermédio de convênios com os demais entes da federação e hospitais filantrópicos, bem como pela rede privada empresarial, conforme abaixo se transcreve:
Art. 1o Fica instituído o Programa "Farmácia Popular do Brasil", que visa a disponibilização de medicamentos, nos termos da Lei no 10.858, de 13 de abril de 2004, em municípios e regiões do território nacional.
§ 1o A disponibilização de medicamentos a que se refere o caput será efetivada em farmácias populares, por intermédio de convênios firmados com Estados, Distrito Federal, Municípios e hospitais filantrópicos, bem como em rede privada de farmácias e drogarias. (grifo nosso) 
O Ministério da Saúde regulamentou a dispensação pela rede privada por intermédio da Portaria MS/GM 491/2006, a qual dispôs que a relação jurídica a ser estabelecida com as empresas participantes do programa seria contratual, conforme disposto nos arts. 1º e 9º assim vazados: 
Art. 1º A expansão do Programa 'Farmácia Popular do Brasil' consistirá no pagamento pelo Ministério da Saúde de percentual do Valor de Referência (VR) , por unidade farmacotécnica (uf) , do princípio ativo de medicamentos, para dispensação diretamente no comércio farmacêutico, mediante complementação, pelo paciente, da diferença para o preço de venda da correspondente apresentação que lhe foi prescrita ou do genérico equivalente. 
 (...) 
Art. 9º O RTA [ (Requerimento e Termo de Adesão) ], o subseqüente despacho de habilitação e a ADM [ (Autorização de Dispensação de Medicamento) ] configuram a relação contratual que assim se estabelece entre o Ministério da Saúde e o estabelecimento, na forma do art. 62 da Lei nº 8.666, de 1993, e respectivo § 4º, pela qual será regida. (grifo nosso) 
A disposição relativa à natureza contratual da pactuação sob análise foi mantida pelo artigo 10 da Portaria MS/GM 3.089/2009 e pelos artigos 4º e 19 da Portaria MS/GM 184/2011, ressalvando-se que nesse último normativo houve menção a convênio simultaneamente. 
Somente a partir da edição da Portaria MS/GM 111, de 28/1/2016, o Ministério da Saúde dispôs, de forma inequívoca, que a pactuação com as empresas da rede privada de farmácias e drogarias seria feita por intermédio de "relação convenial": 
Art. 5º No 'Aqui tem Farmácia Popular', a operacionalização do PFPB ocorrerá diretamente entre o Ministério da Saúde e a rede privada de farmácias e drogarias, mediante relação convenial regida pela Lei nº 8.666, de 21 de junho de 1993. 
 (...) 
Art. 14. A publicação de que trata o inciso I do art. 11 configura a relação convenial estabelecida entre o Ministério da Saúde e a farmácia ou drogaria, a qual será regida na forma da Lei nº 8.666, de 1993.
Na mesma linha, o art. 5º da Portaria de Consolidação n. 5, de 28/9/2017 dispõe que a operacionalização do PFPB, na modalidade "Aqui tem Farmácia Popular" se dará por "relação convenial" com as empresas privadas.
A menção a convênio nos normativos acima citados embasou a interpretação adotada nos arestos recentes deste Tribunal de que os recursos do PFPB apresentam natureza de transferências voluntárias e que as sociedades empresárias participantes figurariam como convenentes na relação com o Ministério da Saúde. Caso se entenda dessa forma, seria efetivamente aplicável o entendimento pacificado na jurisprudência do TCU quanto à responsabilidade solidária por dano ao erário em transferências voluntárias a entes não governamentais.
Com efeito, a responsabilização da pessoa jurídica em solidariedade com seus dirigentes é a regra nas hipóteses de dano ao erário em recursos da União transferidos voluntariamente a entes privados para execução de serviços públicos, conforme entendimento contido na Súmula 286 da jurisprudência do TCU.
Essa linha de compreensão, todavia, sustenta-se unicamente em dispositivos de portarias do Ministério da Saúde que não encontram amparo na lei e no decreto de criação do programa e tampouco em outras normas de hierarquia superior. Conforme acima exposto, a normatização Ministério da Saúde alternou posicionamentos sobre a natureza jurídica da relação com as farmácias da rede privada, inicialmente estabelecendo que se tratava de contrato e, posteriormente, de convênio.
Não bastassem a instabilidade e a ausência de suporte legal da referida disciplina normativa, a atribuição de cunho convenial à adesão de sociedades empresárias ao PFPB é incompatível com a natureza jurídica dessa pactuação, além de contrariar vedações normativas expressas sobre a celebração de convênios públicos e a própria jurisprudência anterior pacífica desta Corte de Contas sobre o tema.
É assente na doutrina que, apesar de serem espécies do gênero contrato, o convênio e o contrato administrativo são figuras bem distintas. Nesse sentido, Ivan Barbosa Rigolin (in Desmitificando os Convênios. CD-Zênite. Revista ILC 2000 a 2006. Doutrina - 673/150/AGO/2006) explicita as duas fundamentais diferenças jurídicas entre convênios e contratos:
1ª) Os contratos contrapõem os interesses das partes quanto ao objeto. Em qualquer contrato os interesses dos contratantes andam em direção oposta, um desejando obter o maior pagamento pela menor prestação que lhe seja exigível, e o outro desejando pagar a menor importância possível pelo maior e melhor objeto que possa extrair da outra parte. Não existe exceção em contrato algum, da natureza jurídica ou do objeto que for, quanto a essa essencial antinomia de interesses quanto ao objeto.
Nos convênios, por outro lado, os interesses das partes convenentes se resumem a um só e ao mesmo, convergindo absoluta e inteiramente para um só objetivo. Em qualquer convênio as partes querem uma só coisa, como, por exemplo, erradicar a febre amarela em uma região do País ou do Estado; ou alfabetizar os cidadãos da região; ou ensinar métodos e sistemas agrícolas; ou construir uma obra; ou prestar um serviço; ou distribuir bens à população de baixa renda; ou qualquer outro imaginável.
Inexiste, nesses casos, qualquer oposição de interesses, mas apenas justaposição de esforços, repartição de atribuições e responsabilidades, agregação de contribuições e colaboração, sempre na mesma direção e para um único fim recíproco interesse;
2ª) os contratos obrigam formalmente as partes, de modo que o descumprimento por uma parte faculta à outra a cobrança judicial da obrigação descumprida, ou a própria execução do instrumento - que é um título executivo extrajudicial. Nesse sentido, a correta e precisa estatuição da Lei nº 8.666/93, art. 2º, parágrafo único: qualquer que seja a denominação do acordo ou do ajuste, se as partes através dele se obrigarem reciprocamente, então, estar-se-á diante de um contrato, sem disfarce ou dissimulação possível. Um contrato rompido por uma parte pode, na forma do mesmo contrato, ensejar a imposição pela outra de multas, penalidades, execuções e consequências outras as mais pesadas e significativas.
Os convênios, a seu turno, não obrigam as partes a nada, mas apenas indicam sua recíproca intenção de colaborar em algum assunto de interesse comum. Se por alguma razão imperiosa, e ou se porque simplesmente mudou de ideia, uma parte no convênio decide não mais se manter conveniada, então sai livre e desimpedidamente do convênio, sem com isso violar regra alguma de Direito, e sem permitir com isso qualquer objeção juridicamente reclamável pela outra parte.
 (...) ".
Para Fernanda Marinela (in Direito Administrativo, 4ª edição, revista, ampliada, reformada e atualizada até 01-01-2010. Niterói: Editora Impetus., 2010. p. 444) : O convênio representa um acordo firmado por entidades políticas, de qualquer espécie, ou entre essas entidades e os particulares para realização de objetivos de caráter comum, buscando sempre interesses recíprocos, convergentes. Difere do contrato administrativo, tendo em vista que, neste, os interesses perseguidos são divergentes.
No mesmo sentido é a lição de Marçal Justen Filho (in Comentários à Lei de Licitações e Contratos Administrativos. 12ª edição. São Paulo: Editora Dialética. Ano 2008. p. 871.) : Convênio é um acordo de vontades, em que pelo menos uma das partes integra a Administração Pública, por meio do qual são conjugados esforços e (ou) recursos, visando disciplinar a atuação harmônica e sem intuito lucrativo das partes, para o desempenho de competências administrativas.
Vê-se, portanto, que há consenso na doutrina de que a convergência de interesses na realização de objetivos de interesse público é elemento imprescindível à celebração de convênios entre a Administração Pública e entes privados. Consequentemente, o interesse de obtenção de lucro por parte do particular na execução de determinada atividade torna inviável a pactuação de convênio com a Administração para sua realização.
Esta Corte de Contas já se manifestou, em numerosos arestos, sobre a ilegalidade de celebração de convênios com entidades privadas ou públicas em que não esteja caracterizado interesse comum e convergente entre as partes (Acórdão 2085/2007-TCU-Plenário - Rel. Min. Benjamin Zymler, , 1837/2008 - Plenário - Relator Min. Ubiratan Aguiar, 3074/2010 - Plenário - Relator Min. Augusto Nardes, dentre muitos outros) .
Destaquem-se os seguintes enunciados da jurisprudência selecionada desta Corte de Contas:
Acórdão 1542/2008-TCU-Plenário - Rel. Min. Augusto Sherman 
1. Quando os participantes em um acordo ou ajuste tenham interesses diversos e opostos, isto é, quando se desejar, de um lado, o objeto, e de outro lado, a contraprestação correspondente, ou seja, o preço, o acordo ou ajuste constitui contrato, independentemente da denominação que lhe for dada. 2. O particular está sujeito à obrigação de licitar quando da aplicação de recursos públicos sob sua gestão
Acórdão 1369/2008-TCU-Plenário - Rel. Min. Augusto Sherman
Enunciado
É indevida a celebração de convênio entre órgão público e empresa privada para recuperação de malha ferroviária. Só é possível a celebração de convênio quando o interesse dos partícipes for comum e coincidente. Tratando-se de interesses opostos, o instrumento adequado é o contrato.
Acórdão 936/2007-TCU-Plenário - Rel. Min. Benjamin Zymler
Enunciado
O instituto do convênio pressupõe a existência de interesses recíprocos entre concedente e convenente, pois o ajuste deve ser firmado para a consecução de interesses comuns entre os partícipes, sem que haja a previsão de lucro por uma das partes, tampouco a prestação de um serviço mediante pagamento pela outra parte.
Acórdão 3241/2013-TCU-Plenário - Rel. Min. Walton Alencar Rodrigues
Enunciado
O interesse recíproco entre os partícipes é condição essencial à formação de acordo mediante convênio. Tal interesse somente é assegurado na medida em que o objeto pretendido ou o resultado almejado possa ser usufruído por ambas as partes.
Examinando o caso da pactuação objeto desta TCE sob esse prisma, resta evidente que não há interesse comum e convergente entre o Ministério da Saúde e a sociedade empresária Drogaria Erenice Ltda na execução dos recursos do PFPB. Enquanto o ministério almejou a consecução de finalidade pública relativa à promoção da saúde da população, a sociedade empresária visou à obtenção de lucro com as vendas, como é próprio de sua natureza jurídica e de seu escopo societário. 
O auferimento de lucro nas vendas, frise-se, é inerente ao sistema de pagamento compartilhado de vendas na modalidade do PFPB operacionalizado pela rede privada de farmácias. Não é razoável conceber que as empresas do ramo de comércio varejista de medicamentos decidam aderir ao programa simplesmente com o intento de colaborar com a Administração Pública, equiparando-se, pela subscrição de termo de adesão, a uma entidade sem fins lucrativos. Portanto, como o interesse que motivou o particular nesse caso foi evidentemente o lucro, a adesão ao programa teve natureza contratual e não convenial.
Passando ao exame da disciplina legal das transferências voluntárias, extrai-se do art. 25 da Lei de Responsabilidade Fiscal (Lei Complementar 101/2000) , transferências voluntárias são definidas como a entrega de recursos financeiros a outro ente da federação, a título de cooperação, auxílio ou assistência financeira, que não decorra de determinação constitucional, legal ou os destinados ao Sistema Único de Saúde.
As transferências de recursos para as entidades privadas sem fins lucrativos, denominadas organizações não governamentais (ONGs) , embora não contidas no conceito legal acima mencionado, também são consideradas transferências voluntárias e são realizadas por intermédio de convênios, contratos de repasse e outros instrumentos.
O art. 48, caput e § 1º, do Decreto 93.872/86, revogado pelo Decreto 6.170/2007, dispunha sobre os convênios celebrados pela Administração Pública nos seguintes termos:
Art. 48. Os serviços de interesse recíproco dos órgãos e entidades da administração federal e de outras entidades públicas ou organizações particulares, poderão ser executados sob regime de mútua cooperação, mediante convênio, acordo ou ajuste.
§ 1º Quando os participantes tenham interesses diversos e opostos, isto é, quando se desejar, de um lado, o objeto do acordo ou ajuste, e de outro lado a contraprestação correspondente, ou seja, o preço, o acordo ou ajuste constitui contrato.
O convênio e o contrato de repasse encontram-se atualmente conceituados no art. 1º, § 1º, incisos I e II do Decreto 6.170/2007, conforme abaixo transcrito:
Art. 1º Este Decreto regulamenta os convênios, contratos de repasse e termos de execução descentralizada celebrados pelos órgãos e entidades da administração pública federal com órgãos ou entidades públicas ou privadas sem fins lucrativos, para a execução de programas, projetos e atividades que envolvam a transferência de recursos ou a descentralização de créditos oriundos dos Orçamentos Fiscal e da Seguridade Social da União.  (Redação dada pelo Decreto nº 8.180, de 2013) 
§ 1º Para os efeitos deste Decreto, considera-se:
I - convênio - acordo, ajuste ou qualquer outro instrumento que discipline a transferência de recursos financeiros de dotações consignadas nos Orçamentos Fiscal e da Seguridade Social da União e tenha como partícipe, de um lado, órgão ou entidade da administração pública federal, direta ou indireta, e, de outro lado, órgão ou entidade da administração pública estadual, distrital ou municipal, direta ou indireta, ou ainda, entidades privadas sem fins lucrativos, visando a execução de programa de governo, envolvendo a realização de projeto, atividade, serviço, aquisição de bens ou evento de interesse recíproco, em regime de mútua cooperação;
II - contrato de repasse - instrumento administrativo, de interesse recíproco, por meio do qual a transferência dos recursos financeiros se processa por intermédio de instituição ou agente financeiro público federal, que atua como mandatário da União.    (grifei) 
Extrai-se dessas disposições normativas que esses instrumentos não podem ser celebrados com sociedades empresárias, entes com finalidade lucrativa, dada a notória ausência de convergência de interesses na consecução de finalidades públicas entre essas entidades e a Administração Pública. 
Não por outra razão, a legislação regente dos convênios e similares veda expressamente a celebração desse tipo de avença com entes com fins lucrativos desde a IN STN 01/1997, passando pelas Portarias Interministeriais MP/MF/CGU 127/2008, 507/2011 e 424/2016, sendo que esta última preceitua em seu art. 9º, inciso III, o seguinte:
Art. 9º É vedada a celebração de:
 (...) 
III - convênios com entidades privadas, exceto com entidades filantrópicas e sem fins lucrativos nos termos do § 1º do art. 199 da Constituição Federal;
Ante esse panorama normativo, os recursos do PFPB transferidos às empresas de comercialização de medicamentos não podem ser considerados transferências voluntárias a entes privados e tampouco podem ser formalizadas por intermédio de convênio, afigurando-se flagrantemente ilegais as disposições contidas nas normas regulamentares do Ministério da Saúde que atribuem natureza de convênio aos termos de adesão ao programa.
Ressalte-se que a menção nas portarias do Ministério da Saúde à Lei de Licitações e Contratos não saneia o vícios de legalidade da disposição sob exame, mas antes os reforça. A Lei 8.666/1993 tem aplicação apenas subsidiária a convênios e congêneres, nos termos do 116, caput, do referido diploma legal, inexistindo qualquer dispositivo na lei que verse sobre a transferência de recursos públicos a entes privados com fins lucrativos por intermédio de convênio ou avença similar. 
Além disso, caso a adesão ao programa configura-se convênio, deveriam ser observadas as prescrições dos parágrafos primeiro a sexto do referido dispositivo legal, cujo teor transcreve-se abaixo:
Art. 116.  Aplicam-se as disposições desta Lei, no que couber, aos convênios, acordos, ajustes e outros instrumentos congêneres celebrados por órgãos e entidades da Administração.
 1º A celebração de convênio, acordo ou ajuste pelos órgãos ou entidades da Administração Pública depende de prévia aprovação de competente plano de trabalho proposto pela organização intere
I - identificação do objeto a ser executado;
II - metas a serem atingidas;
III - etapas ou fases de execução;
IV - plano de aplicação dos recursos financeiros;
V - cronograma de desembolso;
VI - previsão de início e fim da execução do objeto, bem assim da conclusão das etapas ou fases programadas;
VII - se o ajuste compreender obra ou serviço de engenharia, comprovação de que os recursos próprios para complementar a execução do objeto estão devidamente assegurados, salvo se o custo total do empreendimento recair sobre a entidade ou órgão descentralizador.
§ 2º Assinado o convênio, a entidade ou órgão repassador dará ciência do mesmo à Assembléia Legislativa ou à Câmara Municipal respectiva.
§ 3º As parcelas do convênio serão liberadas em estrita conformidade com o plano de aplicação aprovado, exceto nos casos a seguir, em que as mesmas ficarão retidas até o saneamento das impropriedades ocorrentes:
I - quando não tiver havido comprovação da boa e regular aplicação da parcela anteriormente recebida, na forma da legislação aplicável, inclusive mediante procedimentos de fiscalização local, realizados periodicamente pela entidade ou órgão descentralizador dos recursos ou pelo órgão competente do sistema de controle interno da Administração Pública;
II - quando verificado desvio de finalidade na aplicação dos recursos, atrasos não justificados no cumprimento das etapas ou fases programadas, práticas atentatórias aos princípios fundamentais de Administração Pública nas contratações e demais atos praticados na execução do convênio, ou o inadimplemento do executor com relação a outras cláusulas conveniais básicas;
III - quando o executor deixar de adotar as medidas saneadoras apontadas pelo partícipe repassador dos recursos ou por integrantes do respectivo sistema de controle interno.
§ 4º Os saldos de convênio, enquanto não utilizados, serão obrigatoriamente aplicados em cadernetas de poupança de instituição financeira oficial se a previsão de seu uso for igual ou superior a um mês, ou em fundo de aplicação financeira de curto prazo ou operação de mercado aberto lastreada em títulos da dívida pública, quando a utilização dos mesmos verificar-se em prazos menores que um mês.
§ 5º As receitas financeiras auferidas na forma do parágrafo anterior serão obrigatoriamente computadas a crédito do convênio e aplicadas, exclusivamente, no objeto de sua finalidade, devendo constar de demonstrativo específico que integrará as prestações de contas do ajuste.
§ 6º Quando da conclusão, denúncia, rescisão ou extinção do convênio, acordo ou ajuste, os saldos financeiros remanescentes, inclusive os provenientes das receitas obtidas das aplicações financeiras realizadas, serão devolvidos à entidade ou órgão repassador dos recursos, no prazo improrrogável de 30 (trinta) dias do evento, sob pena da imediata instauração de tomada de contas especial do responsável, providenciada pela autoridade competente do órgão ou entidade titular dos recursos. 
Essas disposições corroboram a incompatibilidade da figura do convênio com a adesão ao PFPB, uma vez que, evidentemente, as exigências de planos de trabalho, metas, cronograma físico-financeiro de execução, gestão financeira das transferências não se coadunam com a sistemática de copagamento às farmácias pelos medicamentos dispensados no âmbito do programa.
Sintetizando o acima exposto, conclui-se que: 
independentemente do nomen iuris utilizado nas normas do Ministério da Saúde ou no respectivo termo, a adesão ao PFPB envolve interesse de obtenção de lucro e, portanto, não constitui relação jurídica de natureza convenial, mas sim contratual;
inexiste autorização legal para celebração de convênios com sociedades empresárias para a operacionalização do PFPB; e
as normas regulamentares aplicáveis ao convênios públicos vedam expressamente a celebração desse tipo de avença com entes privados com finalidade lucrativa
Não se afigura viável, portanto, responsabilizar os agentes privados que causam prejuízo ao erário em razão de descumprimento das normas do PFPB com base no entendimento firmado no Acórdão 2763/2011-TCU-Plenário - Rel. Ministro-substituto Augusto Sherman e na Súmula 286 da jurisprudência do TCU quanto à responsabilização por dano ao erário na aplicação de transferências voluntárias por entes privados.
Considerando a lacuna normativa quanto à natureza jurídica dos repasses de recursos do PFPB a empresas do setor farmacêutico e que as transferências de recursos se destinam a viabilizar a compra de medicamentos a preços subsidiados, o paradigma mais adequado para responsabilização por dano decorrente de irregularidades praticadas por sociedades empresárias operadoras do programa é aquele aplicável a terceiros contratados que causam danos ao erário. 
Com efeito, vislumbra-se nítida natureza contratual na relação entre a Administração e as empresas privadas que aderem ao programa, uma vez que o móvel das sociedades empresárias em participar do programa é o mesmo que se verifica em qualquer contrato administrativo, ou seja, a obtenção de lucro. 
Nessa linha de entendimento, a responsabilidade pelos danos causados em razão da não comprovação da regularidade das vendas de medicamentos e correlatos deve incidir, em primeiro plano, sobre as próprias pessoas jurídicas que recebem os recursos.
Essa é a regra adotada na jurisprudência desta Corte de Contas quanto à responsabilização de pessoas jurídicas que, atuando como terceiro ou interessado em ato que envolve aplicação de recursos públicos, concorrem para a configuração de dano ao erário, nos termos do art. 16, § 3º, da Lei 8.443/1992. Ressalte-se que esta Corte de Contas, a partir da prolação do Acórdão 946/2013-TCU-Plenário Rel. Ministro Benjamin Zymler, adotou a compreensão de que é possível responsabilizar agentes privados que causem dano ao erário, ainda que não haja concorrência de conduta com agente público.
Somente nas hipóteses em que resta evidenciada fraude ou confusão patrimonial por parte dos sócios da empresa que causa o dano ao erário deverá haver sua responsabilização pessoal, mediante a aplicação do instituto da desconsideração da personalidade jurídica.
Ilustram esse entendimento os seguintes enunciados da jurisprudência sistematizada do TCU:
Acórdão 6294/2013-TCU-Segunda Câmara - Relator Ministro Relator José Jorge
A teoria da desconsideração da pessoa jurídica somente pode ser adotada em situações excepcionais, nas quais tenha ficado sobejamente demonstrado que os administradores dessa entidade praticaram atos fraudulentos ou violaram a lei, o contrato social ou os estatutos, restrita às hipóteses de abuso da personalidade jurídica, caracterizado pelo desvio de finalidade ou pela confusão patrimonial.
Acórdão 4481/2015-TCU-Primeira Câmara - Relator Ministro Relator Bruno Dantas
Havendo abuso da personalidade jurídica, caracterizado pelo desvio de finalidade ou pela confusão patrimonial, o TCU aplica a teoria da desconsideração da personalidade jurídica para responsabilizar os sócios da empresa contratada pelo dano causado ao erário, com fundamento no art. 50 do Código Civil.
Portanto, a responsabilização pessoal dos sócios administradores dependeria da constatação de evidências ou indícios múltiplos e convergentes de fraude ou confusão patrimonial nas transações impugnadas. 
Nesse sentido, verifica-se que somente as irregularidades consistente nos registros de dispensação a pessoas falecidas ou que declararam não ter adquiridos medicamentos do programa apresentam característica de fraude. Conforme acima apontado, todavia, é irrisório o valor total das transações em que se detectou tais irregularidades. 
Além disso, não foram detectados outros indícios de atuação dolosa para utilizar CPFs de forma fraudulenta. Tais circunstâncias sugerem que essas ocorrências se deveram a atuação negligente nos controles e procedimentos preconizados nas normas aplicáveis.
À vista dessas considerações, conclui-se que, ressalvada a eventual obtenção de evidências de conduta dolosa dos sócios, a imputação de responsabilidade pelo dano ao erário apurado na presente TCE deve alcançar somente a Drogaria Irenice Ltda., sociedade empresária beneficiária dos repasses que descumpriu as normas de operacionalização do PFPB.
Considerando-se, todavia, as citações já promovidas nos autos, entende-se que as Sras. Clarice do Carmo Souza (CPF XXX.778.018-XX) e Kelly Karine Souza (CPF XXX.271.519-XX) devem ser excluídas da presente relação processual ante a ausência de pressupostos para sua responsabilização pessoal.
Análise das Citações/Audiências
Conforme acima exposto, foram intentadas as citações da pessoa jurídica e das sócias dirigentes por via postal (peças 43-56) . Esgotadas as tentativas de citação nos endereços constantes dos sistemas corporativos do TCU e da Secretaria da Receita Federal, promoveu-se a citação por meio de edital (peças 57 a 59) .
Decorrido o prazo regimental, os responsáveis não atenderam à citação e não se manifestaram quanto às imputações de irregularidade mencionadas nos expedientes respectivos.
Preliminarmente, cumpre tecer breves considerações sobre a forma como são realizadas as comunicações processuais no TCU. A esse respeito, destacam-se o art. 179, do Regimento Interno do TCU (Resolução 155, de 4/12/2002) e o art. 4º, inciso III, § 1º, da Resolução TCU 170, de 30 de junho de 2004, in verbis:
Art. 179. A citação, a audiência ou a notificação, bem como a comunicação de diligência, far se-ão:
I - mediante ciência da parte, efetivada por servidor designado, por meio eletrônico, fac-símile, telegrama ou qualquer outra forma, desde que fique confirmada inequivocamente a entrega da comunicação ao destinatário;
II - mediante carta registrada, com aviso de recebimento que comprove a entrega no endereço do destinatário;
III - por edital publicado no Diário Oficial da União, quando o seu destinatário não for localizado
 (...) 
O art. 6º da Resolução TCU 170/2004, por sua vez, estabelece que:
Art. 6º Na hipótese de os Correios informarem que o destinatário:
 (...) 
II - mudou-se, é desconhecido ou que o endereço é insuficiente, caberá à unidade remetente adotar uma ou mais das seguintes providências:
a) consulta a outros cadastros mantidos por instituições públicas ou privadas que possam oferecer subsídios à obtenção do endereço do destinatário, fazendo juntar aos autos documentação ou informação comprobatória do resultado da consulta; ... (grifou-se) 
Nessa linha, o vigente Código de Processo Civil, aplicado subsidiariamente no âmbito desta Corde de Contas (art. 298 do Regimento Interno do TCU) , estabelece que:
Art. 256. A citação por edital será feita:
I - quando desconhecido ou incerto o citando;
II - quando ignorado, incerto ou inacessível o lugar em que se encontrar o citando;
....
§ 3º O réu será considerado em local ignorado ou incerto se infrutíferas as tentativas de sua localização, inclusive mediante requisição pelo juízo de informações sobre seu endereço nos cadastros de órgãos públicos ou de concessionárias de serviços públicos." (grifou-se) .
Consoante a jurisprudência desta Corte de Contas, o chamamento pela via editalícia é medida extrema, a ser adotada após o exaurimento das tentativas de localizar o responsável (Acórdão 1645/2016-TCU-Plenário - Relator Min. Augusto Nardes, 3022/2011-TCU-Segunda Câmara - Relator: Ministro Aroldo Cedraz e 4851/2017-TCU-Primeira Câmara - Relator Min. Augusto Sherman) 
No presente concreto, verifica-se que foram utilizados os meios disponíveis para a localização da responsável, pois foram efetuadas pesquisas junto à base CPF da Receita Federal, aos sistemas corporativos do TCU e Internet (peças 18-20 e 40-42) . 
Deve-se concluir, portanto, que é válida a citação por edital uma vez que foram esgotadas as tentativas de citação por via postal nos endereços disponíveis.
Ao não apresentar alegações de defesa, as responsáveis optaram por não de exercer o direito ao contraditório e à ampla defesa, princípios insculpidos na Constituição da República Federativa do Brasil de 1988, bem como não se desincumbiram do ônus de produzir provas da regular aplicação dos recursos sob sua responsabilidade. 
Conforme assentado na jurisprudência deste TCU, em sede de processos de contas, a configuração da revelia não gera presunção de veracidade das irregularidades atribuídas aos responsáveis revéis, sendo indispensável ao julgamento pela irregularidade das contas a presença de prova suficiente da fatos e condutas contrários à lei (Acórdão 4704/2014-TCU-Primeira Câmara - Rel. Min. Bruno Dantas, 2369/2013 - TCU - Primeira Câmara - Rel. Min. Benjamin Zymler, 2070/2015 - TCU - Plenário - Rel. Min. Vital do Rêgo, dentre muitos outros) . 
Nesse sentido, verifica-se que estão adequadamente caracterizados e lastreados em evidências os ilícitos praticados e a respectiva responsabilidade do então prefeito municipal e da entidade beneficiária da transferência, conforme indicado pareceres lançados nos autos acima sintetizados. 
Portanto, não tendo sido contestadas as imputações veiculadas na citação efetivada, permanecem caracterizadas as irregularidades apontadas nas conclusões do Relatório Completo do Tomador de Contas Especial e nas instruções lançadas neste feito por esta Unidade Técnica.
Assim sendo, devem os responsáveis arrolados ser considerados revéis, dando-se prosseguimento ao processo nos termos do art. 12, §º 3, da Lei 8.443/1992.
CONCLUSÃO 
Os responsáveis foram regularmente citados por este Tribunal, tendo permanecido silentes no prazo fixado para oferta de defesa e não efetuaram o recolhimento do débito. Resta caracterizada, portanto, sua revelia quanto às imputações de ilícitos geradores de dano ao erário objeto desta TCE. 
Conforme análise acima expendida, todavia, entende-se que as Sras. Clarice do Carmo Souza (CPF XXX.778.018-XX) e Kelly Karine Souza (CPF XXX.271.519-XX) devem ser excluídas da presente relação processual ante a ausência de pressupostos para sua responsabilização pessoal.
Diante da revelia da sociedade empresária responsável e inexistindo nos autos elementos que permitam concluir pela ocorrência de boa-fé ou de outros excludentes de culpabilidade em sua conduta, conclui-se que suas contas devem ser julgadas irregulares, com a consequente condenação ao ressarcimento dos débitos imputado na citação e aplicação da multa prevista no art. 57 da Lei 8.443/1992. 
Cabível, ainda, a proposição de remessa de cópia dos elementos pertinentes ao Ministério Público da União, atendendo, assim, ao disposto no art. 16, § 3º, da Lei 8.443/1992 c/c o art. 209, § 7º, do Regimento Interno/TCU.
PROPOSTA DE ENCAMINHAMENTO 
Diante do exposto, submetemos os autos à consideração superior, propondo ao Tribunal:
Considerar revéis para todos os efeitos a Sras. Clarice do Carmo Souza (CPF XXX.778.018-XX) ; e Kelly Karine Souza (CPF XXX.271.519-XX) e a sociedade empresária Drogaria Irenice Ltda. ME/PR (CNPJ 76.483.403/0001-09) , dando-se prosseguimento ao processo, com fulcro no art. 12, § 3º, da Lei n. 8.443/92;
Excluir da relação processual as Sras. Clarice do Carmo Souza (CPF XXX.778.018-XX) ; e Kelly Karine Souza (CPF XXX.271.519-XX) ;
Com fundamento nos arts. 1º, inciso I; 12, § 3º; 16, inciso III, alíneas "b"e "c"; 19, caput; 23, inciso III, alíneas "a" e "b"; 28, inciso II; da Lei 8.443/1992 c/c os arts. 209, § 7º, e 214, inciso III, alíneas "b" e "c", do Regimento Interno/TCU, que sejam julgadas irregulares as contas da sociedade empresária Drogaria Irenice Ltda. ME/PR (CNPJ 76.483.403/0001-09) condenando-a ao pagamento das quantias a seguir especificadas, com a fixação do prazo de quinze dias a contar das notificações, para comprovar, perante o Tribunal (art. 214, inciso III, alínea "a", do Regimento Interno) , o recolhimento da dívida aos cofres do Fundo Nacional de Saúde, atualizada monetariamente e acrescida dos juros de mora, calculados a partir das datas discriminadas, até a data do recolhimento, na forma prevista na legislação em vigor:
Débito:
	Valor Histórico (R$) 
	Data de ocorrência

	4.177,60
	14/3/2013

	40,80
	14/3/2013

	3.605,77
	15/3/2013

	39,21
	15/3/2013

	2.015,20
	19/4/2013

	2,40
	19/4/2013

	1.863,47
	29/4/2013

	35,44
	29/4/2013

	4.859,90
	31/5/2013

	38,08
	31/5/2013

	491,80
	4/6/2013

	1.060,19
	5/6/2013

	724,71
	28/6/2013

	731,12
	31/7/2013

	13,77
	31/7/2013

	2.479,00
	2/9/2013

	63,56
	2/9/2013

	576,41
	1/10/2013

	10,18
	1/10/2013

	1.002,70
	2/10/2013

	1.794,43
	12/11/2013

	36,91
	12/11/2013

	3.692,36
	6/12/2013

	47,09
	6/12/2013

	15.361,97
	30/12/2013

	220,58
	30/12/2013

	11.463,99
	7/2/2014

	53,08
	7/2/2014

	21.613,46
	31/3/2014

	14,98
	31/3/2014

	4.334,09
	9/4/2014

	17,72
	9/4/2014

	15.451,00
	16/4/2014

	52,80
	16/4/2014

	4.365,80
	13/5/2014

	593,09
	13/5/2014

	19.110,20
	30/5/2014

	653,40
	30/5/2014

	20.699,10
	2/6/2014

	640,89
	2/6/2014

	5.174,32
	6/6/2014

	525,07
	6/6/2014

	13.975,76
	4/7/2014

	35,89
	4/7/2014

	19.864,40
	31/7/2014

	68,40
	31/7/2014

	3.633,37
	1/8/2014

	7,54
	1/8/2014

	3.697,64
	9/9/2014

	22,30
	9/9/2014

aplicar à sociedade empresária Drogaria Irenice Ltda. ME/PR (CNPJ 76.483.403/0001-09) , a multa prevista no art. 57 da Lei 8.443/1992 c/c o art. 267 do Regimento Interno, com a fixação do prazo de quinze dias, a contar das notificações, para comprovarem, perante o Tribunal (art. 214, inciso III, alínea "a", do Regimento Interno) , o recolhimento da dívida aos cofres do Tesouro Nacional, atualizada monetariamente desde a data do acórdão até a do efetivo recolhimento, se for paga após o vencimento, na forma da legislação em vigor;
autorizar, desde logo, nos termos do art. 28, inciso II, da Lei 8.443/1992, a cobrança judicial da dívida caso não atendidas as notificações;
autorizar, caso seja de interesse da responsável, o pagamento das dívidas em até 36 parcelas mensais e consecutivas, nos termos do art. 26 da Lei 8.443/1992 c/c o art. 217 do Regimento Interno, fixando-lhe o prazo de quinze dias, a contar do recebimento da notificação, para comprovar perante o Tribunal o recolhimento da primeira parcela, e de trinta dias, a contar da parcela anterior, para comprovar o recolhimento das demais parcelas, devendo incidir sobre cada valor mensal, atualizado monetariamente, os juros de mora devidos, na forma prevista na legislação em vigor;
encaminhar cópia da deliberação ao Procurador-Chefe da Procuradoria da República em Minas Gerais, nos termos do § 3º do art. 16 da Lei 8.443/1992 c/c o § 7º do art. 209 do Regimento Interno do TCU, para adoção das medidas cabíveis; e comunicar-lhe que o relatório e o voto que a fundamentarem podem ser acessados por meio do endereço eletrônico www.tcu.gov.br/acordaos e que, caso haja interesse, o Tribunal pode enviar-lhe cópia desses documentos sem qualquer custo.
O diretor da subunidade técnica da Secex-TCE apresentou os seguintes argumentos (peça 68) , que contaram com a anuência do dirigente máximo da unidade técnica (peça 69) :
Cuidam os autos de tomada de contas especial instaurada pelo Fundo Nacional de Saúde/Ministério da Saúde (FNS/MS) , em desfavor da sociedade empresária Drogaria Irenice Ltda. ME/PR (CNPJ 76.483.403/0001-09) , solidariamente com as Sras. Kelly Karine Souza (CPF XXX.271.519-XX) e Clarice do Carmo Souza (CPF XXX.778.018-XX) , em razão da aplicação irregular dos recursos do SUS no âmbito do Programa Farmácia Popular do Brasil - Aqui Tem Farmácia Popular (PFPB) , no período de janeiro de 2013 a julho de 2014.
Na instrução (peça 67) , o AUFC propõe a julgamento pela irregularidade das contas, com a consequente imputação de débito e sanção com  a multa prevista no art. 57 da Lei 8443/1992, unicamente da pessoa jurídica, por entender que não é o caso de aplicação da Súmula TCU 286, por não se tratar de convênio propriamente dito, tampouco da desconsideração da personalidade jurídica.
Em que pese a percuciente análise, manifesto discordância parcial em relação ao posicionamento e ao encaminhamento proposto, para propor também a condenação das sócias administradoras, pelos motivos a seguir expostos.
Em pesquisa à base de dados do TCU, localizam-se vários acórdãos em que foi considerada a responsabilização solidária do representante legal e da empresa em casos semelhantes, não se vislumbrando motivo para entendimento diverso, a exemplo dos Acórdão 644/2020-TCU-Segunda Câmara (rel. min. Ana Arraes) e 12178/2019 - Primeira Câmara (rel. min Walton Alencar) , apenas para citar dois julgados mais recentes.
Em raciocínio convergente, embora não se veja de pronto no arcabouço jurídico estabelecido para o Programa Farmácia Popular do Brasil condições inequívocas para o enquadramento in totum na Súmula TCU 286, quando a pessoa jurídica de direito privado responde solidariamente com seus administradores pelos danos causados ao erário na aplicação desses recursos, entende-se cabível invocar aquele entendimento considerando uma situação fática e continuada, amparada em seguidas portarias e concertações com as farmácias participantes, caracterizando uma ação pública, com recursos públicos a elas transferidos.
Cabe trazer à lume o posicionamento do ministro Vital do Rêgo no voto condutor do Acórdão 5259/2018 - Primeira Câmara em que, acompanhando os posicionamentos da unidade técnica e do Ministério Público Junto ao TCU, considerou o caráter convenial conferido às avenças firmadas com farmácias e drogarias privadas pelo Programa Farmácia Popular do Brasil, o que corrobora a responsabilização da pessoa jurídica em solidariedade com a pessoa física dos seus administradores. Cita-se trecho do Voto condutor do referido Acórdão:
Com relação à matéria de fato, como bem ressaltou o MPTCU, a norma que instituiu o PFPB (art. 2º, inciso II, da Portaria 184/2011, sucedido pelo art. 2º, inciso II, Portaria 111/2016) atribuiu ao programa, expressamente, a natureza de convênio, por meio do qual é outorgado ao particular (farmácia ou drogaria integrante da rede privada) a gestão de recursos públicos. Assim, ao assumir voluntariamente o múnus público de gestão de recursos do PFPB, o particular se submete à obrigação de prestar contas, conforme disposto no artigo 70, parágrafo único, da Constituição, e, eventual responsabilização em caso mau uso dos recursos geridos, consoante dispõe o artigo 71, inciso II, da CF/1988.
Nesse contexto, compartilho o entendimento do MPTCU, no sentido de que, ao se considerar a gestão de recursos públicos no âmbito de uma pessoa jurídica de direito privado, as decisões das pessoas naturais administradoras dessa pessoa jurídica determinam a destinação a ser dada àqueles recursos públicos. Isso faz com que, além da pessoa jurídica, também seus administradores sejam obrigados, pessoalmente, a comprovar a regular aplicação dos recursos públicos submetidos às suas decisões, a exemplo do que deliberou esta Corte no Acórdão 8969/2016-TCU-Segunda Câmara (Rel. Min. Raimundo Carreiro) .
Tal entendimento se aplica integralmente nos casos em que o estabelecimento comercial farmacêutico é uma sociedade empresária limitada, devendo ser chamados aos autos a pessoa jurídica em solidariedade com a pessoa física do sócio-administrador, com suas responsabilidades restritas aos períodos de administração, bem como nos casos de empresa individual de responsabilidade limitada (Eireli) , chamando essa pessoa jurídica em solidariedade com a pessoa física do dirigente.
O caso concreto tratado nesta TCE envolve o estabelecimento comercial Drogaria Irenice Ltda. ME/PR (CNPJ 76.483.403/0001-09) , que está constituído sob a natureza jurídica de sociedade empresária limitada, devendo assim serem responsabilizadas também as suas sócias administradoras constantes do quadro societário à época das ocorrências, a saber:
Sra. Clarice do Carmo Souza (CPF XXX.778.018-XX) , sócia-administradora desde 7/4/2008;
Sra. Kelly Karine Souza (CPF XXX.271.519-XX) , sócia-administradora desde 1/10/2012;
Considerando os ilícitos tratados nestes autos, a imputação de responsabilidade atende aos pressupostos estabelecidos na jurisprudência desta Corte de Contas. Com efeito, há elementos para individualizar as condutas, o nexo de causalidade entre estas e as irregularidades geradoras do dano e está caracterizada a atuação, no mínimo culposa, das responsáveis. Portanto, encontram-se elementos probatórios nos autos que autorizam a responsabilização da pessoa jurídica em solidariedade com as pessoas físicas das sócias.  
Assim, aos responsáveis (neste caso, o estabelecimento comercial e suas administradoras) caberia demonstrar, por meio da documentação exigida nos normativos do PFPB, a boa e regular aplicação dos recursos públicos federais geridos no âmbito do referido programa, ainda que tais recursos financeiros lhes tenham sido repassados posteriormente à dispensação dos medicamentos, pois fora feito com base nas informações prestadas pelo estabelecimento comercial farmacêutico à luz das exigências previamente estabelecidas e aceitas pelo ente privado. 
Cabia a elas comprovar, por meio de documentos hábeis (notas fiscais de entrada, receitas médicas, cupons vinculados, cupons fiscais etc.) , que as dispensações de medicamentos respeitaram os normativos do programa.
Embora devidamente citadas, permaneceram silentes, conforme demonstrado na análise levada a efeito nos itens 79 a 91 da instrução à peça anterior, incorrendo em revelia. 
Diante da revelia da sociedade empresária responsável e de suas sócias-administradoras e inexistindo nos autos elementos que permitam concluir pela ocorrência de boa-fé ou de outros excludentes de culpabilidade em suas condutas, conclui-se que suas contas devem ser julgadas irregulares, com a consequente condenação em solidariedade ao ressarcimento dos débitos imputados nas citações e a aplicação da multa prevista no art. 57 da Lei 8.443/1992.
No que se refere à alínea "g" do encaminhamento proposto pelo auditor em sua instrução, entendo que não é cabível neste caso, tendo em vista que a irregularidade discutida nesta TCE não se trata de omissão no dever de prestar contas, tampouco houve a audiência das responsáveis que justificasse a aplicação da multa prevista no art. 58, inciso I, da Lei 8.443/1992.
Por fim, cabe ressaltar que o valor original do débito imputado pelo tomador de contas especial foi de R$ 191.229,25 e que a condenação ora proposta monta a R$ 191.052,94, portanto menor em R$ 176,31. Essa diferença se deve ao fato de que foram excluídas, quando da instrução à peça 35, as irregularidades concernentes aos registros de "dispensação de medicamentos em nome de pessoas falecidas" e de pessoas que "declararam não ter adquirido medicamentos do programa na referida farmácia". Os motivos para exclusão foram a ausência de indícios de atuação dolosa, bem como o valor irrisório de tais transações, de R$ 139,92 e R$ 36,39, respectivamente.
Neste sentido, alternativamente à proposta alvitrada pelo auditor em sua instrução à peça anterior, apresento o encaminhamento que se segue.
PROPOSTA DE ENCAMINHAMENTO 
Diante do exposto, submetem-se os autos à consideração superior, propondo ao Tribunal:
considerar revéis para todos os efeitos a Sras. Clarice do Carmo Souza (CPF XXX.778.018-XX) e Kelly Karine Souza (CPF XXX.271.519-XX) e a sociedade empresária Drogaria Irenice Ltda. ME/PR (CNPJ 76.483.403/0001-09) , dando-se prosseguimento ao processo, com fulcro no art. 12, § 3º, da Lei n. 8.443/92;
com fundamento nos arts. 1º, inciso I; 12, § 3º; 16, inciso III, alíneas "b" e "c"; 19, caput; 23, inciso III, alíneas 'a' e 'b'; 28, inciso II; da Lei 8.443/1992 c/c os arts. 209, § 7º, e 214, inciso III, alíneas 'a' e 'b', do Regimento Interno/TCU, que sejam julgadas irregulares as contas da sociedade empresária Drogaria Irenice Ltda. ME/PR (CNPJ 76.483.403/0001-09) e das Sras. Clarice do Carmo Souza (CPF XXX.778.018-XX) e Kelly Karine Souza (CPF XXX.271.519-XX) , condenando-as, solidariamente, ao pagamento das quantias a seguir especificadas, com a fixação do prazo de quinze dias a contar das notificações, para comprovar, perante o Tribunal (art. 214, inciso III, alínea "a", do Regimento Interno) , o recolhimento da dívida aos cofres do Fundo Nacional de Saúde, atualizada monetariamente e acrescida dos juros de mora, calculados a partir das datas discriminadas, até a data do recolhimento, na forma prevista na legislação em vigor:
Débito:
	Valor Histórico (R$) 
	Data de ocorrência

	4.177,60
	14/3/2013

	3.605,77
	15/3/2013

	2.015,20
	19/4/2013

	1.863,47
	29/4/2013

	4.859,90
	31/5/2013

	491,80
	4/6/2013

	1.060,19
	5/6/2013

	724,71
	28/6/2013

	731,12
	31/7/2013

	2.479,00
	2/9/2013

	576,41
	1/10/2013

	1.002,70
	2/10/2013

	1.794,43
	12/11/2013

	3.692,36
	6/12/2013

	15.361,97
	30/12/2013

	11.463,99
	7/2/2014

	21.613,46
	31/3/2014

	4.334,09
	9/4/2014

	15.451,00
	16/4/2014

	4.365,80
	13/5/2014

	19.110,20
	30/5/2014

	20.699,10
	2/6/2014

	5.174,32
	6/6/2014

	13.975,76
	4/7/2014

	19.864,40
	31/7/2014

	3.633,37
	1/8/2014

	3.697,64
	9/9/2014

	40,80
	14/3/2013

	39,21
	15/3/2013

	2,40
	19/4/2013

	35,44
	29/4/2013

	38,08
	31/5/2013

	13,77
	31/7/2013

	63,56
	2/9/2013

	10,18
	1/10/2013

	36,91
	12/11/2013

	47,09
	6/12/2013

	220,58
	30/12/2013

	53,08
	7/2/2014

	14,98
	31/3/2014

	17,72
	9/4/2014

	52,80
	16/4/2014

	593,09
	13/5/2014

	653,40
	30/5/2014

	640,89
	2/6/2014

	525,07
	6/6/2014

	35,89
	4/7/2014

	68,40
	31/7/2014

	7,54
	1/8/2014

	22,30
	9/9/2014

aplicar à sociedade empresária Drogaria Irenice Ltda. ME/PR (CNPJ 76.483.403/0001-09) e às Sras. Clarice do Carmo Souza (CPF XXX.778.018-XX) e Kelly Karine Souza (CPF XXX.271.519-XX) , individualmente, a multa prevista no art. 57 da Lei 8.443/1992 c/c o art. 267 do Regimento Interno, com a fixação do prazo de quinze dias, a contar das notificações, para comprovarem, perante o Tribunal (art. 214, inciso III, alínea "a", do Regimento Interno) , o recolhimento da dívida aos cofres do Tesouro Nacional, atualizada monetariamente desde a data do acórdão até a do efetivo recolhimento, se for paga após o vencimento, na forma da legislação em vigor;
autorizar, desde logo, nos termos do art. 28, inciso II, da Lei 8.443/1992, a cobrança judicial da dívida caso não atendidas as notificações;
autorizar, caso seja de interesse das responsáveis, o pagamento das dívidas em até 36 parcelas mensais e consecutivas, nos termos do art. 26 da Lei 8.443/1992 c/c o art. 217 do Regimento Interno, fixando-lhe o prazo de quinze dias, a contar do recebimento da notificação, para comprovarem perante o Tribunal o recolhimento da primeira parcela, e de trinta dias, a contar da parcela anterior, para comprovarem o recolhimento das demais parcelas, devendo incidir sobre cada valor mensal, atualizado monetariamente, os juros de mora devidos, na forma prevista na legislação em vigor;
encaminhar cópia da deliberação ao Procurador-Chefe da Procuradoria da República em Minas Gerais, nos termos do § 3º do art. 16 da Lei 8.443/1992 c/c o § 7º do art. 209 do Regimento Interno do TCU, para adoção das medidas cabíveis; e comunicar-lhe que o relatório e o voto que a fundamentarem podem ser acessados por meio do endereço eletrônico www.tcu.gov.br/acordaos e que, caso haja interesse, o Tribunal pode enviar-lhe cópia desses documentos sem qualquer custo.   
O Ministério Público junto ao Tribunal de Contas da União (MPTCU) , representado pelo Subprocurador-Geral Lucas Rocha Furtado, manifestou-se de acordo com a proposta do diretor da Secex-TCE (peça 70) , nos seguintes termos:
Trata-se de tomada de contas especial instaurada em decorrência de irregularidades verificadas na aplicação de recursos do SUS no Âmbito do Programa Farmácia Popular do Brasil (PFPB) .
As instâncias encarregadas da instrução do processo concordaram, como eu também concordo, que foi demonstrada a existência das irregularidades. O diretor da unidade técnica, porém, discordou da proposta do auditor de excluir da relação processual as sócias dirigentes da Drogaria Erenice Ltda. e de imputar o dano verificado nos autos apenas à sociedade empresarial. Para ele, embora não se veja de pronto no arcabouço jurídico do PFPB as condições para a aplicação da Súmula 286 da jurisprudência do TCU, como argumentara o auditor, "entende-se cabível invocar aquele entendimento considerando uma situação fática e continuada, amparada em seguidas portarias e concertações com as farmácias participantes, caracterizando uma ação pública, com recursos públicos a elas transferidos".
Mesmo reconhecendo que o auditor encarregado da instrução tem razão em diversos pontos da sua argumentação, não concordo que a proposta por ele apresentada à peça 67 encaminhe o feito para o deslinde correto. Manifesto-me, pois, de acordo com a proposta oferecida pelo diretor à peça 68.
Está certo o auditor quando aponta a instabilidade da disciplina normativa acerca da natureza do ajuste (convênio ou contrato) firmado entre as sociedades empresárias e o Ministério da Saúde na execução do PFPB. O questionamento é reforçado em face da verificação de elementos que apontariam para sua natureza contratual (e não convenial) , como a existência de interesses contrapostos: a promoção da saúde da população, de um lado, e a obtenção de lucros, do outro. Nada obstante, deve-se reconhecer nessa relação também elementos que apontam no sentido oposto, da natureza de convênio, como a atribuição de atos de gestão que implicam a realização de despesa pública e a obrigação de prestar contas.
A discussão, porém, ainda que seja instigante do ponto de vista dos estudos jurídicos, não é necessária para a solução da questão posta neste processo. Quer predomine no ajuste relativo ao PFPB a natureza contratual, quer predomine a natureza de convênio, todos que participaram da gestão de recursos públicos, não importando de que forma, têm responsabilidade sobre ela. É o que se depreende do parágrafo único do art. 70 da Constituição Federal: "Prestará contas qualquer pessoa física ou jurídica, pública ou privada, que utilize, arrecade, guarde, gerencie ou administre dinheiros, bens e valores públicos ou pelos quais a União responda, ou que, em nome desta, assuma obrigações de natureza pecuniária".
A vontade da pessoa jurídica não se forma sem a participação de seus dirigentes, mediantes atos de gerência e de administração. Uma vez, então, que tenham sido confiados à sociedade empresária a gestão de recursos públicos, os dirigentes participam da sua gerência e administração do mesmo modo que participam da gerência e administração dos recursos próprios da sociedade. É o que basta para responderem pelos danos causados ao erário.
Assim, no caso vertente, as sócias dirigentes da Drogaria Erenice Ltda. devem ser responsabilizadas em solidariedade com a sociedade empresária pelo dano ao erário apurado nos autos, independentemente da natureza jurídica do ajuste firmado com o Ministério da Saúde.
Ante o exposto, manifesto-me de acordo com a proposta do diretor da unidade técnica, peça 68.
É o relatório.

não há.

Subprocurador-Geral Lucas Rocha Furtado.

TOMADA DE CONTAS ESPECIAL. IRREGULARIDADES NO PROGRAMA FARMÁCIA POPULAR DO BRASIL. CITAÇÕES. RESPONSÁVEIS REVÉIS. CONTAS IRREGULARES. DÉBITO. MULTA.

TOMADA DE CONTAS ESPECIAL (TCE)

Secretaria de Controle Externo de Tomada de Contas Especial (Secex-TCE).

Em exame, tomada de contas especial (TCE) instaurada pelo Fundo Nacional de Saúde/Ministério da Saúde (FNS/MS) , em desfavor da sociedade empresária Drogaria Irenice Ltda. - ME, solidariamente com suas sócias-administradoras, Sras. Clarice do Carmo Souza (desde 7/4/2008) e Kelly Karine Souza (desde 01/10/2012) , em razão da aplicação irregular dos recursos do Sistema Único de Saúde (SUS) no âmbito do Programa Farmácia Popular do Brasil - Aqui Tem Farmácia Popular (PFPB) , no período de janeiro/2013 a julho/2014. 
O Departamento Nacional de Auditoria do SUS (Denasus) apontou, em auditoria realizada no período de 25/6/2015 a 3/7/2015, na empresa localizada em Quedas do Iguaçu/PR, que o referido estabelecimento comercial causou prejuízo ao referido programa da ordem de R$ 191.229,25, em valores históricos, em decorrência de práticas contrárias às normas estabelecidas pelo Ministério da Saúde, em especial a Portaria 971/GM/MS de 15/5/2012, vigente à época dos fatos, nos termos das constatações registradas no Relatório de Auditoria 15462-MS/SGEP/Denasus (peça 10) :
i) R$ 187.819,76, devido à ausência de comprovação, por meio de notas fiscais, das aquisições de todos os quantitativos de medicamentos e correlatos dispensados por intermédio do PFPB (constatação 387063) ;
ii) R$ 3.233,18, em virtude de: falta do cupom vinculado e receita médica; cupons vinculados apresentados sem assinaturas do beneficiário ou do seu representante legal; cupons vinculados sem as respectivas cópias das prescrições médicas; dispensações de medicamentos com receitas médicas com data vencida ou sem data; número do CRM do profissional no cupom diferente da receita médica; e dispensação de medicamento com receita médica sem assinatura do médico (constatação 387066) ;
iii) R$ 36,39, referente à dispensação de medicamentos do PFPB para pessoa que declarou em entrevista à equipe de auditoria, que não faz uso de medicamentos e/ou produtos do programa (constatação 387068) ; e
iv) R$ 139,92, referente à dispensação de medicamentos do PFPB a pessoas falecidas, identificadas com base nos dados do Sistema Informatizado de Óbitos - SISOBI do Ministério da Previdência Social - MPAS (constatação 387069) 
O FNS/MS imputou a responsabilidade pelo dano causado ao erário no valor original de R$ 191.229,25, nos termos do Relatório de Tomada de Contas Especial 120/20I7 (peça 13) , à empresa Drogaria Irenice Ltda. ME, solidariamente com sócias-administradoras à época dos fatos.
O Relatório de Auditoria 168/2018, da Controladoria-Geral da União (CGU) , ratificou o posicionamento do Tomador de Contas (peça 14) . Após serem emitidos o Certificado de Auditoria, o Parecer do Dirigente e o Pronunciamento Ministerial (peças 15, 16 e 17, respectivamente) , o processo foi remetido ao Tribunal de Contas da União (TCU) .
Na instrução de peça 35, o auditor instrutor da Secretaria de Controle Externo de Tomada de Contas Especial (Secex-TCE) propôs: (i) a citação unicamente da pessoa jurídica, por entender que não se aplica a Súmula TCU 286; e (ii) a desconsideração dos débitos referentes às constatações 387068 (R$ 36,39) e 387069 (R$ 139,92) , em vista da baixa materialidade dos valores.
O diretor da Secex-TCE concordou com o afastamento desses referidos débitos, porém, sugeriu a citação da Drogaria Irenice Ltda. - ME e das Sras. Clarice do Carmo Souza e Kelly Karine Souza, ambas na condição de sócias-administradoras (peça 36) , que contou com a anuência do dirigente máximo da unidade técnica (peça 37) .
Assim, no âmbito desta Corte de Contas, a Secex-TCE procedeu às citações por via postal (peças 43-56) da empresa Drogaria Irenice Ltda. - ME e das Sras. Clarice do Carmo Souza e Kelly Karine Souza, nos endereços constantes dos sistemas corporativos do TCU e da Secretaria da Receita Federal, resultando em insucesso.
Em vista disso, a unidade técnica promoveu as citações editalícias dos responsáveis (peças 57 a 59) , para que, no prazo de quinze dias, apresentassem alegações de defesa e/ou recolhessem, solidariamente, aos cofres do Fundo Nacional da Saúde a quantia no valor histórico de R$ 191.052,94, em razão das constatações registradas no Relatório de Auditoria 15462-MS/SGEP/Denasus, sendo: (i) R$ 187.819,76, referente à constatação 387063; e (ii) R$ 3.233,18, relativa à constatação 387066.
Transcorrido o prazo regimental fixado, os responsáveis mantiveram-se inertes.
O auditor instrutor da Secex-TCE propôs (peça 67) : (a) considerar revéis as Sras. Clarice do Carmo Souza e Kelly Karine Souza e a empresa Drogaria Irenice Ltda. - ME; (b) excluir da relação processual as Sras. Clarice do Carmo Souza e Kelly Karine Souza; (c) julgar irregulares as contas da sociedade empresária Drogaria Irenice Ltda. - ME, condená-la ao pagamento do débito no valor histórico de R$ 191.052,94 e aplicar-lhe a multa prevista no art. 57 da Lei 8.443/1992.
O diretor da Secex-TCE (peça 68) , com anuência do dirigente máximo da unidade técnica (peça 69) , propôs: (a) considerar revéis as Sras. Clarice do Carmo Souza e Kelly Karine Souza e a empresa Drogaria Irenice Ltda. - ME; (b) julgar irregulares as contas da sociedade empresária Drogaria Irenice Ltda. - ME e das Sras. Clarice do Carmo Souza e Kelly Karine Souza, condená-las, solidariamente, ao pagamento do débito no valor histórico de R$ 191.052,94 e aplicar-lhes, individualmente, a multa prevista no art. 57 da Lei 8.443/1992.
O Ministério Público junto ao TCU (MPTCU) , representado pelo Subprocurador-Geral Lucas Rocha Furtado, manifestou-se de acordo com a proposta do diretor da Secex-TCE (peça 70) .
Ante o breve relato, passo ao exame dos presentes autos.
Manifesto-me desde já de acordo com a proposta do diretor da Secex-TCE , que contou com a anuência do dirigente máximo da unidade técnica e do representante do MPTCU , motivo pelo qual incorporo seus fundamentos, transcritos no relatório precedente, às minhas razões de decidir, sem prejuízo de tecer os comentários a seguir.
Regularmente citados os responsáveis e transcorrido o prazo regimental fixado, as Sras. Clarice do Carmo Souza (CPF 246.778.018-00) e Kelly Karine Souza (CPF 069.271.519-31) e a empresa Drogaria Irenice Ltda. - ME (CNPJ 76.483.403/0001-09) permaneceram silentes, caracterizando suas revelias, devendo-se dar prosseguimento ao processo, de acordo com o art. 12, § 3º, da Lei 8.443/1992.
A revelia dos responsáveis não impede o seguimento do feito. Ao não apresentarem suas defesas, deixaram de produzir prova da regular aplicação dos recursos sob suas responsabilidades, em afronta às normas que lhes impõem a obrigação legal de, sempre que demandados pelos órgãos de controle, trazerem os documentos que demonstrem a correta utilização das verbas públicas, a teor do que dispõe o art. 93 do Decreto-Lei 200/1967 e art. 70, parágrafo único, da CF/1988.
Não seria demais mencionar que os efeitos da revelia de responsável no âmbito desta Corte diferem daqueles emprestados a esse mesmo instituto pelo Código de Processo Civil. No âmbito civil, o silêncio do responsável gera a presunção de veracidade dos fatos a ele imputados, de sorte que sua inércia opera contra sua defesa. Nesta Corte, a não apresentação de defesa pelo responsável apenas não inviabiliza a normal tramitação do processo, que deve seguir seu fluxo ordinário de apuração. Por conseguinte, a conduta irregular do responsável deve estar caracterizada para que haja a sua condenação.
Reforço o caráter convenial conferido às avenças firmadas com farmácias e drogarias privadas pelo Programa Farmácia Popular do Brasil e o entendimento contido no Acórdão 5259/2018-TCU-Primeira Câmara, a fim de corroborar a possibilidade de responsabilização solidária da pessoa jurídica com a pessoa física de seus sócios administradores.
O caso concreto tratado nesta TCE, conforme ressaltado pelo diretor da Secex-TCE, envolve o estabelecimento comercial Drogaria Irenice Ltda. ME, que está constituído sob a natureza jurídica de sociedade empresária limitada, devendo assim serem responsabilizadas também as suas sócias administradoras constantes do quadro societário à época das ocorrências: Sra. Clarice do Carmo Souza, sócia-administradora desde 7/4/2008; e Sra. Kelly Karine Souza, sócia-administradora desde 01/10/2012.
Ademais, restam caracterizadas as irregularidades apontadas, relacionadas aos prejuízos decorrentes do descumprimento das regras do Programa Farmácia Popular do Brasil, e a responsabilidade dos defendentes que se utilizaram de recursos públicos sem a apresentação de sua regular aplicação.
Concordo com o entendimento da unidade técnica, que teve anuência do MPTCU, quanto à desconsideração dos débitos referentes às constatações 387068 (R$ 36,39) e 387069 (R$ 139,92) , por se tratar de valores de baixa materialidade, permanecendo o débito no valor histórico de R$ 191.052,94.
Friso que não está caracterizada nos autos a prescrição da pretensão punitiva deste Tribunal, haja vista que as irregularidades discutidas nestes autos ocorreram no período de janeiro/2013 a julho/2014 e o ato que determinou a citação foi expedido em 12/2/2019 (peça 37) , antes, portanto, do interregno de dez anos previsto no art. 205 do Código Civil, utilizado subsidiariamente por este Tribunal, conforme Acórdão 1441/2016-TCU-Plenário.
Por fim, inexistindo nos autos elementos capazes de comprovar a boa e regular aplicação dos recursos, e diante da ausência de informações aptas de demonstrar a boa-fé dos responsáveis ou de outros excludentes de culpabilidade na conduta dos responsáveis, acolho a proposta formulada pelo diretor da Secex-TCE, que foi endossada pelo dirigente máximo da unidade técnica e pelo representante do MPTCU, no sentido de julgar irregulares as contas da sociedade empresária e das sócias administradoras, bem como condená-las, solidariamente, ao ressarcimento do débito de R$ 191.052,94, a valores históricos. Deve também ser aplicada aos responsáveis a multa individual prevista no art. 57 da Lei 8.443/1992.
Ante todo o exposto, VOTO para que seja acolhida a minuta de acórdão que ora trago à apreciação deste Colegiado.
TCU, Sala das Sessões Ministro Luciano Brandão Alves de Souza, em 9 de junho de 2020.
Ministro VITAL DO RÊGO 
Relator